臺灣橋頭地方法院刑事判決　
111年度易字第138號
公  訴  人  臺灣橋頭地方檢察署檢察官
被      告  陳木森


上列被告因重利案件，經檢察官聲請以簡易判決處刑（110年度
偵字第2189號），本院認不宜以簡易判決處刑，改依通常程序審
理，判決如下： 
    主  文
陳木森犯如附表一編號1至3所示之罪，各處如附表一編號1至3主
文欄所示之刑。應執行有期徒刑陸月，如易科罰金，以新臺幣壹
仟元折算壹日。緩刑貳年，緩刑期間付保護管束，並應遵守如附
表三所示之事項。
其餘被訴部分無罪。
    犯罪事實
一、陳木森前獲悉附表一編號1-3所示之人有借款需求，竟基於
    乘他人急迫貸以金錢而取得與原本顯不相當重利之各別犯意
    ，趁附表一編號1-3所示之人因各該編號「借款原因」欄位
    所示之原因急迫之際，於附表一編號1-3所示之時間、地點
    ，貸與附表一編號1-3「借款金額」欄位所示金額與各該編
    號所示之人，並各約定附表一編號1-3「約定利息」欄位所
    示之利息，且於附表一編號1-3所示各次借款時，預先扣除
    各編號「預扣利息」欄位所示之利息(亦即僅實際交付「借
    款金額」欄位扣除「預扣利息」欄位後之金額與各該借款人
    )，並各接續附表一編號1-3所示重利之犯意，再分別向各該
    借款人陸續收取附表一編號1-3「其餘實收利息」欄位所示
    之利息，而分別取得與原本顯不相當之重利。
二、案經高雄市政府警察局刑事警察大隊報告臺灣橋頭地方檢察
    署檢察官偵查後聲請簡易判決處刑。
    理  由
壹、有罪部分(即附表一部分)
一、按刑事訴訟法第159條之5規定：「被告以外之人於審判外之
    陳述，雖不符前4條之規定，而經當事人於審判程序同意作
    為證據，法院審酌該言詞陳述或書面陳述作成時之情況，認
    為適當者，亦得為證據。當事人、代理人或辯護人於法院調
    查證據時，知有第159條第1項不得為證據之情形，而未於言
    詞辯論終結前聲明異議者，視為有前項之同意」。又按刑事
    訴訟法第159條之5立法意旨，在於確認當事人對於傳聞證據
    有處分權，得放棄反對詰問權，同意或擬制同意傳聞證據可
    作為證據，屬於證據傳聞性之解除行為，如法院認為適當，
    不論該傳聞證據是否具備刑事訴訟法第159條之1至第159條
    之4所定情形，均容許作為證據，不以未具備刑事訴訟法第1
    59條之1至第159條之4所定情形為前提。此揆諸「若當事人
    於審判程序表明同意該等傳聞證據可作為證據，基於證據資
    料愈豐富，愈有助於真實發見之理念，此時，法院自可承認
    該傳聞證據之證據能力」立法意旨，係採擴大適用之立場。
    蓋不論是否第159條之1至第159條之4所定情形，抑當事人之
    同意，均係傳聞之例外，俱得為證據，僅因我國尚非採澈底
    之當事人進行主義，故而附加「適當性」之限制而已，可知
    其適用並不以「不符前4條之規定」為要件（最高法院104年
    度第3次刑事庭會議決議參照）。本判決所引用之證據資料
    （詳後引證據，含供述證據、非供述證據及其他具有傳聞性
    質之證據），經被告陳木森、檢察官於審判程序均同意有證
    據能力（詳易二卷第14頁），或至本院言詞辯論終結前均未
    聲明異議。本院審酌各該傳聞證據作成時之情況，認均與本
    件待證事實具有關聯性，查無證據足以證明言詞陳述之傳聞
    證據部分，陳述人有受外在干擾、不法取供或違反其自由意
    志而陳述之情形；書面陳述之傳聞證據部分，以及其餘非供
    述證據，亦均無遭變造或偽造之情事，且均為證明犯罪事實
    存否所必要，認為以之作為證據應屬適當，揆諸上開規定，
    自均具證據能力。
二、認定犯罪事實所憑之證據及理由
　㈠上開犯罪事實，業據被告於審判程序均坦承不諱（詳易一卷
    第213-219頁；易二卷第13、25-26頁），核與證人即被害人
    石月里(以下逕稱石月里)於警詢中(詳警卷第47-50頁)、證
    人即被害人謝美惠、詹瑞琴(以下分別逕稱謝美惠、詹瑞琴)
    於警詢及審判程序之證述相符（詳警卷第75-79、93-97頁；
    易一卷第230-236頁；易二卷第15-25頁），並有石月里、謝
    美惠、衛嘉志(即詹瑞琴之子)所開立擔保借款之本票影本(
    詳偵卷第63-67頁)；中華郵政股份有限公司高雄郵局111年6
    月29日高營字第1111800606號函暨所附陳振傑(即被告之子)
    所申辦左營菜公郵局帳戶之客戶歷史交易清單（詳易一卷第
    41-109頁）附卷可稽，足認被告前揭任意性自白與事實相符
    ，可堪採為認定事實之依據。
　㈡又聲請簡易判決處刑書針對被告借款與詹瑞琴(即本判決附表
    一編號3)所約定之利息及被告實際交付之借款數額，雖各載
    為新臺幣(下同)3,000元、44,000元(即預扣6,000元)。然被
    告實際上係與詹瑞琴約定利息5,000元，並於借款時僅交付4
    0,000元(即預扣10,000元)等情，業經被告於審判程序供承
    明確(詳易二卷第25-26頁)，核與證人詹瑞琴於審判程序所
    證相符(詳易二卷第17-25頁)。是聲請簡易判決處刑書此部
    認定，應有誤解，附此敘明。
　㈢綜上，本案事證明確，被告上開犯行足堪認定，應依法論科
    。
三、論罪科刑
  ㈠按刑法重利罪成立之要件為乘人急迫、輕率或無經驗，貸以
    金錢或其他物品，而取得與原本顯不相當之重利，即係指明
    知他人出於急迫、輕率或無經驗，而利用機會故為貸與，至
    於與原本顯不相當之重利部分，係就原本利率、時期核算及
    參酌當地之經濟狀況，較之一般債務之利息，顯有特殊之超
    額者而言（最高法院27年上字第520 號判決意旨參照）。次
    按自貸與金額中預扣利息，該部分既未實際交付借用人，不
    能認為貸與之本金額之一部；故利息先扣之消費借貸，其貸
    與之本金額應以利息預扣後實際交付借用人之金額為準（最
    高法院63年度第6 次民庭庭推總會議決議意旨㈢參照）。再
    按民間高利借貸每有於借貸之初支付本金時，先扣除利息者
    ，則應認貸款之人已取得利息（最高法院82年度臺上字第58
    34號判決意旨參照）。查被告在本件原雖欲貸予附表一編號
    1-3所示之人各均50,000元，惟於貸款之初即先各預扣2,500
     元、3.000元、10,000元之利息，此部預扣之金額既未實際
    交付被害人，即不能認係本金之一部，本件貸予之本金數額
    應僅限被告實際交付之金額，並對照其等約定之利息數額計
    算年利率，計算結果各為年息63%、77%、150%(計算式詳附
    表一「年息」欄位所示)，此利率除超過本案行為時民法規
    定年利率不得超過20% 之最高限制甚鉅外，縱較諸一般民間
    借貸利率月息2 、3 分（即月息2%、3%）之資金往來利息，
    亦顯較一般債務之利益有特殊超額，確屬與原本顯不相當之
    重利。
  ㈡核被告所為，如附表一編號1-3所示，均係犯刑法第344 條第
    1 項之重利罪。聲請簡易判決處刑書針對被告本件收取之重
    利，雖僅記載被告貸款與附表一編號1-3所示之人時所預扣
    之利息，而未納入被告嗣後復對該些人實際收取之利息(詳
    附表一「其餘實收利息」欄位所載)，然此部分與聲請簡易
    判決處刑書所載被告對各該人等收取預扣利息之犯行，分別
    具接續犯之實質上一罪關係(詳後述)，自均為聲請簡易判決
    處刑效力所及，且本院業將上開事實曉諭與被告表示意見（
    詳易二卷第35頁），自得併與審究。
　㈢又按利息既係由本金支分出之從權利，故在刑法修正刪除連
    續犯與常業重利罪規定後，刑法第344條規定之重利罪，即
    應按行為人金錢消費借貸契約之件數，計算其所犯罪數，換
    言之，利息既無法抽離本金而在觀念上單獨存在（利息如無
    本金，則難以計算其利率），是就重利罪而言，雖係對於同
    一被害人多次不同金錢消費借貸契約收取之各期重利，即應
    按行為人金錢消費借貸契約之件數，計算其所犯罪數；惟行
    為人基於同一金錢消費借貸契約收取之各期重利，雖形式上
    有多次收取重利行為，惟該各次收取重利均本於該次金錢消
    費借貸契約而生，是僅能論以接續犯之一罪。準此，被告如
    附表一編號1-3所示，先各於貸款時預扣利息收取重利後，
    復分別對附表一編號1-3所示之人收取「其餘實收利息」欄
    位所示之重利，係各基於同一之犯意，根據單一金錢消費借
    貸契約，在密接時間持續收取，於法律上應包括評價為一行
    為，分別均屬接續犯，應各論以單一之重利罪。被告所犯附
    表一編號1-3所示之重利罪(共3罪)，犯意各別，行為互異，
    應予分論併罰。
  ㈣爰審酌被告不思以正當方式賺取所需，反利用他人處於經濟
    上弱勢而需款孔急之際，收取與原本顯不相當之重利以牟利
    ，損害社會風氣，破壞金融秩序，所為實有不該；復審酌被
    告如附表一編號1-3所示各次之放款金額、年利率及各次取
    得之利益多寡，另考量被告案發前20餘年內均未曾因犯罪經
    法院判處罪刑確定之前科素行（詳臺灣高等法院被告前案紀
    錄表），兼衡被告犯後已坦承犯行，且已與附表一編號1-3
    所示被害人達成和解並已如數賠償和解金額完畢，有和解筆
    錄、調解筆錄、和解書及本院辦理刑事案件電話記錄查詢表
    在卷可佐(以上詳易一卷第245-246、297、331-332、347頁)
    ；另考量謝美惠、詹瑞琴均請求對被告從輕量刑之意見(詳
    易一卷第245-246頁和解筆錄，以及易二卷第38頁詹瑞琴當
    庭所述)，暨衡被告自陳國中畢業之智識程度，目前已退休
    與友人開設麻將館，每月收入5,000元-6,000元，且另仰賴
    每月1萬餘元之退休金維生、已婚、有3名成年子女並與配偶
    及子女同住之家庭生活狀況等一切情狀（詳易二卷第37頁被
    告審判程序所述），就其所犯如附表一編號1-3所示之罪，
    各量處如附表一編號1-3主文欄所示之刑，並均諭知如易科
    罰金之折算標準。再考量被告所犯上開3罪之犯罪類型、侵
    害法益及手法均相同，犯罪動機相類，且犯罪時間相距非遠
    ，爰就其所犯上開3罪定應執行刑如主文所示，並諭知如易
    科罰金之折算標準，以資懲儆。
  ㈤緩刑宣告
　1.查被告於本判決前5年內未因故意犯罪受有期徒刑以上刑之
    宣告，有臺灣高等法院被告前案紀錄表在卷可憑，其一時失
    慮，致罹刑章，犯後終能坦承犯行，且業與附表一編號1-3
    所示之人達成和解，並已如數給付和解金(如前述)，再考量
    詹瑞琴、謝美惠及檢察官均表示同意給予被告緩刑宣告之意
    見(詳易一卷第245-246頁之和解筆錄，以及易二卷第38頁檢
    察官與詹瑞琴當庭所述)，本院審酌上情，信被告經此刑之
    宣告後，應知警惕而無再犯之虞，認前開對其所宣告之刑，
    以暫不執行為當，爰依刑法第74條第1項第2款規定，宣告緩
    刑2年，以啟自新。
　2.又緩刑期內，為使被告知法守法，謹言慎行，且導正其行為
    與法治之觀念，爰依刑法74條第2項第4 款規定，命被告向
    公庫支付2萬元(即附表三編號1所示)，另依刑法第74條第2
    項第8款之規定，命其應接受法治教育1場次(即附表三編號2
    所示)，暨依刑法第93條第1項第2款之規定，宣告其應於緩
    刑期間付保護管束，期能使其於保護管束期間，確切明瞭其
    行為所造成之損害，並培養正確法治觀念。另依刑法第75條
    之1第1項第4款規定，違反上開緩刑負擔情節重大，足認原
    宣告之緩刑難收其預期效果，而有執行刑罰之必要者，得撤
    銷緩刑之宣告，附此敘明。　
四、沒收
  ㈠按犯罪所得，屬於犯罪行為人者，沒收之；犯罪所得之沒收
    ，於全部或一部不能沒收或不宜執行沒收時，追徵其價額，
    刑法第38條之1 第1 項前段、第3 項固有明文。惟按犯罪所
    得已實際合法發還被害人者，不予宣告沒收或追徵，刑法第
    38條之1 第5 項定有明文。且按宣告刑法第38條之1 之沒收
    或追徵，有過苛之虞、欠缺刑法上之重要性者，得不宣告或
    酌減之，刑法第38條之2 第2 項亦有明文。查被告於附表一
    編號1-3犯行各收取重利(即預扣利息加計其餘實收利息)25,
    000元、21,000元、27,000元，此些金額固屬其各次犯行之
    犯罪所得；然被告業與附表一編號1-3所示被害人達成和解
    ，且業各已分別賠償全數和解金22,000元、21,000元、20,0
    00元完畢等情，有和解筆錄、調解筆錄、和解書及本院辦理
    刑事案件電話記錄查詢表在卷可佐(以上詳易一卷第245-246
    、297、331-332、347頁)。上開已返還之部分，其犯罪所得
    形同已發還被害人，依上開規定，爰不對被告宣告沒收。至
    於剩餘尚未返還之部分，亦即附表一編號1石月里部分尚餘3
    ,000元、附表一編號3詹瑞琴部分尚餘7,000元未返還，衡酌
    此部金額已非甚鉅，且被告借款與石月里、詹瑞琴，原得就
    未逾民法最高利率限制之範圍內收取利息，是被告受領上開
    剩餘之金額，在民事上未必即無法律上原因，亦無需藉由沒
    收上開金額彰顯被告行為之不法性，是本院認倘對被告宣告
    沒收上開剩餘之犯罪所得，應有過苛之虞，爰不對被告諭知
    犯罪所得之沒收。
  ㈡至於石月里、謝美惠、衛嘉志(即詹瑞琴之子)所開立擔保借
    款之本票(影本詳偵卷第63-67頁)，屬被告與各該被害人間
    借貸債權之擔保及借款資料，依通常交易習慣，被告獲清償
    借款本息後即須將上開債權之擔保品返還各該被害人，自難
    認係被告之犯罪所得，爰不對被告宣告沒收，附此敘明。
貳、無罪部分(即附表二部分)
一、聲請簡易判決處刑意旨略以：被告基於乘他人急迫貸以金錢
    ，而取得與原本顯不相當重利之犯意，明知附表二所示借款
    人當時資力不佳，處於難以向金融機構或親友貸款而需錢孔
    急之際，仍分別於附表二所示之借款時間、借款地點，各貸
    以如附表二所示之金錢予附表二所示借款人，並以附表二所
    示計息方式計算，而取得與原本顯不相當之重利，因認被告
    如附表二所為，亦涉犯刑法第344條第1項之重利罪等語。
二、按被告未經審判證明有罪確定前，推定其為無罪；犯罪事實
    ，應依證據認定之，無證據不得認定犯罪事實；又不能證明
    被告犯罪或其行為不罰者應諭知無罪之判決，刑事訴訟法第
    154條、第301條第1項分別定有明文。再按刑事訴訟法第156
     條第2 項規定，被告或共犯之自白，不得作為有罪判決之
    唯一證據，仍應調查其他必要之證據，以察其是否與事實相
    符。又所謂認定犯罪事實之證據，係指足以認定被告確有犯
    罪行為之積極證據而言，如未發現相當證據，或證據不足以
    證明，自不能以推測或擬制之方法，以為裁判基礎，而應為
    有利於被告之認定，更不必有何有利之證據。另認定犯罪事
    實所憑之證據，雖不以直接證據為限，間接證據亦包括在內
    ，然而無論直接證據或間接證據，其為訴訟上之證明，須於
    通常一般人均不致有所懷疑，而得確信其為真實之程度者，
    始得據為有罪之認定，倘其證明尚未達到此一程度，而有合
    理之懷疑存在時，即難遽採為不利被告之認定（最高法院76
    年度臺上字第4986號判決意旨參照）。又依據刑事訴訟法第
    161條第1項規定，檢察官就被告犯罪事實，應負舉證責任，
    並指出證明之方法。因此，檢察官對於起訴之犯罪事實，應
    負提出證據及說服之實質舉證責任。倘其所提出之證據，不
    足為被告有罪之積極證明，或其指出證明之方法，無從說服
    法院以形成被告有罪之心證，基於無罪推定之原則，自應為
    被告無罪判決之諭知（最高法院92年度臺上字第128號判決
    意旨參照）。
三、檢察官認被告涉犯附表二所示之重利罪嫌，無非係以被告之
    供述、證人即告訴人傅美霞(以下逕稱傅美霞)之證述、證人
    即被害人鄭淑芬(以下逕稱鄭淑芬)之證述，以及陳振傑所申
    辦左營菜公郵局帳戶之存摺影本為其主要論據。惟查：
　㈠被告於附表二編號1-2所示之時間、地點，貸與附表二編號1-
    2「借款金額」欄位所示金額與各該編號所示之人，並各約
    定附表二編號1-2「約定利息」欄所示之利息，且於附表二
    編號1-2所示各次借款時，僅交付附表二編號1-2所示「實拿
    金額」欄位所示之金額與各該借款人等情，業經被告於審判
    程序供述屬實(詳易一卷第214-217頁)，核與證人傅美霞於
    警詢及審判程序(詳警卷第59-63頁；易一卷第221-228頁)、
    證人鄭淑芬於警詢時證述明確，堪信為真。又觀諸附表二編
    號1-2所示之約定利息，亦可知被告如附表二貸款與傅美霞
    、鄭淑芬時，其等約定之利息顯較民法規定之年利率及一般
    民間借貸利率更高。
　㈡惟按刑法重利罪之成立，係以乘人急迫、輕率或無經驗貸以
    金錢或其他物品，而取得與原本顯不相當之重利為要件，故
    苟未乘人急迫、輕率或無經驗，縱取得與原本顯不相當之重
    利，仍難令負重利罪責（最高法院85年度臺上字第4382判決
    意旨參照）。再按刑法上之重利罪，以乘他人急迫、輕率、
    無經驗或難以求助之處境，貸以金錢或其他物品，而取得與
    原本顯不相當之重利者為要件。換言之，重利罪是行為人利
    用現已存在於被害人與行為人間的弱勢不對等，進而與被害
    人訂立單方面由行為人決定交易條件的金錢借貸契約。縱被
    害人在重利交易行為中，未有資訊的不對等、物理及心理強
    制力的壓迫或遭受隱瞞，具自由意思而「同意」為財產之處
    分，惟立法者顯然透過重利罪調整被害人自我負責之要件，
    即當被害人具有「處於急迫、輕率、無經驗或難以求助之處
    境」的弱勢情狀時，則否定被害人自我負責之能力，將重利
    交易所生之財產損害歸於行為人負責，即不能因經被害人的
    同意或承諾而阻卻本罪構成要件成立或認無違法；本罪所謂
    「急迫」指利用他人在經濟上急需資金的困境或壓力，惟此
    緊急情況尚無須至必陷於危難的程度，若急需給付的原因迫
    及「追求基本生活所需」，即得認為「急迫」，至被害人是
    否尚有資產或其能否由其他親友獲得經濟上之支援，因涉及
    被害人能否及時並有效處分財產，或其親友有無為被害人疏
    解窘境之意願，不在考慮是否屬「急迫」範圍之列；所謂「
    輕率」乃指個人未能慎重思考交易之利害關係，而草率作出
    決定；所謂「無經驗」係指根據被害人特性，除欠缺實際借
    貸經驗外，並包括因欠缺借貸金錢的相關知識，致被害人對
    於金錢借貸之某些行為情狀與事實的察覺力或判斷力受限；
    亦即，縱被害人具有實際舉債的生活經驗，亦不代表其有足
    夠的借貸相關知識，亦可能因其欠缺借貸的相關知識（如地
    處偏遠，資訊獲取不易、不識字或教育程度之限制，而無法
    理解相關資訊等），致其察覺力或判斷力受有限制；相對地
    ，若借貸人雖未有實際借錢的生活經驗，但因其可能已透過
    各種管道獲取相關借貸知識，甚或其本身即為經常性參與金
    融活動，以從事金融交易作為獲取利潤維生之人，則必有理
    解締結借貸契約風險與評估的能力，縱屬初次借貸，亦不能
    謂其為無經驗之人；所謂「難以求助之處境」為103年6月18
    日修法時所增列，依其修正理由：「本條構成要件原為『乘
    他人急迫、輕率或無經驗』，惟考量若干情形可能未能為上
    開情形所涵蓋，為避免法律適用上之漏洞，爰於第1項增列『
    難以求助之處境』之情形。」等語，惟未說明何種情況屬於
    難以求助之處境或為原構成要件「乘他人急迫、輕率或無經
    驗」所無法涵蓋。因所謂「乘他人急迫、輕率或無經驗」等
    情狀，從客觀角度理解均屬「難以求助之處境」之弱勢情狀
    ，立法者既以「難以求助之處境」作為本罪適用上之漏洞填
    補，應屬一種概括規定，即應參考德國刑法重利罪構成要件
    除急迫、無經驗外所包括的「判斷力欠缺」（乃被害人由於
    心智能力方面低弱，顯現出無法透過經驗彌補之弱勢，使其
    透過理性動機引導自己的能力降低，或使其正確地衡量契約
    的給付與對待給付，進而評斷交易締結之經濟後果的能力顯
    著下降）或「顯著意志薄弱」（即面對刺激、引誘、拐騙，
    被害人對於重利要求的抗拒能力顯然低於參與相同交易情狀
    的一般人）等弱勢情狀，亦屬所謂「難以求助之處境」範疇
    之一（最高法院108年度臺上字第3368號判決意旨參照）。
    末按所謂「急迫」，應係指借款人因故急需金錢或其他物品
    而面臨經濟上的壓力，陷入惶惶然知其不可而為之的窘境，
    而一般向他人借款者，不論原因為何，必均有資金之需求，
    則借款人究係經權衡後認向行為人借款，縱使利息較高，但
    對其資金運用、財務規劃較為有利，始願意支付高額利息借
    款，抑或確係陷於緊急迫切之狀況而借款，仍應予以探究，
    不宜以借款之利息較高，逕自推論借款人必有急迫之情形，
    否則將使重利罪「乘他人急迫」之要件形同虛設。查被告針
    對附表二編號1-2所示之犯嫌，固均於本院審判程序為認罪
    之表示(詳易一卷第213頁；易二卷第13、35頁)；然其針對
    附表二編號1-2所示借款人向其借款之原因，分別供稱：伊
    不知鄭淑芬向伊借款之用途為何；傅美霞係因開業裝潢需資
    金周轉，但伊曾詢問傅美霞是否可付得出利息，傅美霞說沒
    問題等語(詳易一卷第214、216頁)。可見從被告之供述，尚
    無法看出附表二編號1-2所示借款人即鄭淑芬、傅美霞向被
    告借款時，是否陷於急迫、輕率、無經驗或難以求助之處境
    等弱勢情狀，自無從僅以被告認罪之表示即對其為不利之認
    定，而仍應審視卷內有無證據足認被告所為符合重利罪之上
    開要件。本院審酌如下：
　1.附表二編號1部分
　　查證人鄭淑芬雖於警詢時證稱：伊從事導遊工作，借款時被
    告有問伊借款原因，伊對被告表示因急需資金周轉，情況急
    迫之下才向被告借款；因伊沒有抵押品，故無法向銀行借款
    等語(詳警卷第34頁)。然觀諸證人鄭淑芬上開所稱其「急需
    資金周轉」、「情況急迫」等借款事由，係其向被告借款時
    之說詞，但從其上開證述尚無法確知其當時客觀上有何情況
    急迫之情形；何況從證人鄭淑芬上開證述可知其知悉向銀行
    借款時需提供擔保品，可見其應有相當借貸知識，而非屬「
    無經驗」之人，至於鄭淑芬在向被告借款時究竟有何經濟上
    急需資金的困境或壓力、是否係為追求基本生活所需而借款
    、借款前有無經過財務規劃或評估、有何原因導致其察覺力
    或判斷力受到限制、或有何「判斷力欠缺」或「顯著意志薄
    弱」之「難以求助」等情形，均無從自其上開證述窺知，實
    難以其上揭所證，認其在本件借款時確處於「急迫、輕率、
    無經驗或難以求助之處境」等弱勢情狀。此外證人鄭淑芬於
    審判程序經本院依職權傳喚後仍未到庭(詳易一卷第27、29
    、362、380頁之送達證書，以及卷附之審判程序報到單)，
    卷內復無其他證據得以佐證鄭淑芬向被告借款之原因，依上
    開說明，自無從認定被告此部所為符合重利罪之要件
　2.附表二編號2部分
　　查證人傅美霞於審判程序針對其向被告借款之原因證稱：當
    時伊並非因生活困窘而借款，而係因開設美容美甲店面，在
    裝潢即將完成時，合夥人不願投資，導致伊需向被告借款支
    付店面之費用，當時因店面尚未取得營利事業登記證，伊亦
    無不動產可設定抵押，因此未向銀行貸款，伊知道被告之借
    款利息比銀行高很多，但伊先前已開設一家美容美甲店，伊
    評估2家店之收入應可負擔本次借款之利息，因此雖然利息
    較高但伊評估後認為划得來；伊此前曾辦理過機車貸款等語
    (詳易一卷第223-227頁)。由證人傅美霞之上開證述可知，
    其本件借貸目的並非因經濟陷於困境，更非係追求基本生活
    所需，而係為投資所用，且清楚認知其向被告借款之利息較
    高，係經過財務規劃，評估過投資可能之獲利及自身還款能
    力後，認為其可負擔利息，方向被告借款，依上開說明，其
    借款之情形尚不符合「急迫」或「輕率」之要件；又證人傅
    美霞上開已自陳案發前曾有以車輛抵押借貸之經驗，亦知悉
    向銀行借款所應提供之擔保品，顯示其應有相當借貸知識，
    且係具有借貸契約風險與評估能力之人，是本件亦非屬「無
    經驗」而為借貸之情形。末者，證人傅美霞前開已表示其借
    款時認為即便負擔重利，但若以此貸款填補事業之資金缺口
    ，考量日後之獲利，仍屬划算，則其係基於詳細之理財規劃
    後選擇向被告借貸取得資金，此種情形亦難認有重利罪所指
    之「判斷力欠缺」或「顯著意志薄弱」之「難以求助」之情
    形。準此，被告如附表二編號2所示貸款與傅美霞，縱使利
    息有特殊超額之情形，亦難認符合重利罪之上開要件。
四、綜上所述，公訴意旨認定被告涉有附表二所示重利罪嫌，所
    憑之事證尚無法使本院形成毫無合理懷疑而得確信為真實之
    心證，被告此部犯嫌應屬不能證明，依法自應就被告此被訴
    部分為無罪之諭知。　　　　
據上論斷，應依刑事訴訟法第452條、第299 條第1 項前段、第3
01條第1項，刑法第344 條第1 項、第41條第1 項前段、第74條
第1 項第2款、第74條第2 項第4款、第8 款、第93條第1 項第2 
款，刑法施行法第1 條之1 第1 項，判決如主文。
本案經檢察官李奇哲聲請簡易判決處刑，檢察官梁詠鈞到庭執行
職務。 
中　　華　　民　　國　　111 　年　　12　　月　　16　　日
                  刑事第三庭    法　官  彭志崴
以上正本證明與原本無異。
如不服本判決應於收受送達後20日內向本院提出上訴書狀，並應
敘述具體理由；如未敘述上訴理由者，應於上訴期間屆滿後20日
內向本院補提理由書（均須按他造當事人之人數附繕本）「切勿
逕送上級法院」。
中　　華　　民　　國　　111 　年　　12　　月　　19　　日
　　　　　　　　　　　　　　　　書記官　黃淑菁　　　　　　　　

附錄本案論罪科刑法條
中華民國刑法第344條
乘他人急迫、輕率、無經驗或難以求助之處境，貸以金錢或其他
物品，而取得與原本顯不相當之重利者，處3年以下有期徒刑、
拘役或科或併科30萬元以下罰金。
前項重利，包括手續費、保管費、違約金及其他與借貸相關之費
用。

附表一：
編號 借款人 借款原因 借款時間  借款金額(新臺幣) 預扣利息 年息 (計算式：約定利息×12月÷實收金額×100%) 主文    借款地點 約定利息(月息) 其餘實收利息   1 石月里 因家人動手術亟需生活費。 108年7月間某時許  50,000元 2,500元(即實際交付借款47,500元)。   　 63%(計算式：2,500元×12月÷47,500元×100%，小數點以下四捨五入，聲請簡易判決處刑書誤載為64.04%） 陳木森犯重利罪，處有期徒刑參月，如易科罰金，以新臺幣壹仟元折算壹日。    高雄市鳥松區中正路之麥當勞 2,500元 自左列借款時起至109年12月止，陸續收受利息共計22,500元。   2 謝美惠 亟需款項支應房租及家人醫療費用 108年12月間某時許  50,000元 3,000元(即實際交付借款47,000元)。  　 　 77%(計算式：3,000元×12月÷47,000元×100%，小數點以下四捨五入） 陳木森犯重利罪，處有期徒刑參月，如易科罰金，以新臺幣壹仟元折算壹日。    高雄市鳥松區中正路麥當勞 3,000元 自左列借款時起至109年12月止，陸續收受利息共計18,000元   3 詹瑞琴 亟需款項支應水電費及基本生活開支 109年6月間某時許  50,000元 10,000元(即實際交付借款40,000元，聲請簡易判決處刑書誤載為預扣6,000元)。 150%(計算式：5,000元×12月÷40,000元×100%，小數點以下四捨五入，聲請簡易判決處刑書誤載為82.95%） 陳木森犯重利罪，處有期徒刑肆月，如易科罰金，以新臺幣壹仟元折算壹日。    高雄市左營區華夏路與新庄仔路口之全家便利超商 5,000元(聲請簡易判決處刑書誤載為3,000元) 分別於109年9月14日、同年月16日、同年10月17日、同年11月15日，經詹瑞琴分別轉帳利息5,000元、3,000元、3,300元、5,700元，共計17,000元   


附表二：
編號 借款人 借款時間 借款地點 借款金額 (新臺幣) 約定利息(月息) 實拿金額 年息 (約定利息÷實拿金額÷計息日數）×365×100% 1 鄭淑芬 107年3至4月間 高雄市左營區華夏路與重愛路口之統一超商內 200,000元 10,000元 190,000元 (10000÷190000÷30)×365×100%=64.04% 2 鄭淑芬 108年5月7日 同上 50,000元 3,000元 47,000元 (3000÷47000÷30)×365×100%= 77.66% 3 鄭淑芬 108年12月1日 同上 40,000元 2,000元 38,000元 (2000÷38000÷30)×365×100%= 64.04% 4 傅美霞 108年9月起 高雄市○○區○○路000號 630,000元 每10萬每月利息15,000元 (借10萬元時拿85,000元) 214.71% 

附表三：
編號 應遵守之行為   1 向公庫支付新臺幣2萬元 2 應接受法治教育1場次